【裁判字號】    95,上訴,1093
【裁判日期】    951229
【裁判案由】    偽造文書等
【裁判全文】
臺灣高等法院臺南分院刑事判決
上  訴  人
即  被  告  丁○○
選任辯護人  吳炳輝  律師
上列上訴人即被告因偽造文書等案件，不服臺灣雲林地方法院94
年度訴字第470號中華民國95年8月31日第一審判決（起訴案號：
臺灣雲林地方法院檢察署94年度發查偵字第36號；併辦案號：雲
林地方法院檢察署95年偵字第3699號），提起上訴，本院判決如
下：
    主      文
原判決撤銷。
丁○○連續行使偽造私文書，足以生損害於公眾及他人，處有期
徒刑拾月，扣案偽造之「戊○○○」印章壹枚及附表一、二所示
之偽造之「戊○○○」簽名、印文均沒收之。
    事      實
一、丁○○之母親戊○○○於民國 (下同)90 年間罹患失智症，
    至93年間，已無法處理自身事務，就法律行為之意義及效果
    無識別能力。丁○○利用戊○○○與其同住，且罹患失智症
    之機會，竟基於行使偽造私文書之概括犯意及行使使公務員
    登載不實文書之犯意，連續為下列犯行：
  (一)丁○○因認父親遺產分配不公，欲將登記在戊○○○名下坐
    落在雲林縣虎尾鎮○○○段第737地號土地（下稱737地號土
    地）應有部分移轉至自己名下，遂於93年1月6日前之某日，
    利用戊○○○無意思能力之狀態，無表示同意之自主意識，
    在不詳地點，委託不知情之不詳姓名年籍之成年人偽造「戊○○○」印章（下稱甲章）一枚。丁○○復於93年1月6日，
    攜罹患失智症無意思能力之戊○○○至雲林縣虎尾鎮戶政事
    務所（下簡稱虎尾鎮戶政事務所)，在附表一編號1所示之印
    鑑登記證明申請書上，蓋用甲章，並使無意思能力之戊○○○於申請書上按捺指印，偽造「戊○○○」印文及指印各一
    枚，而偽造印鑑登記證明申請書之私文書，並持之向虎尾鎮
    戶政事務所承辦公務員行使，申請核發印鑑登記證明，虎尾
    鎮戶政事務所承辦公務員因而核發戊○○○印鑑證明與丁○○，足以生損害於戊○○○之權益及戶政機關對於印鑑證明
    之登錄管理之正確性。
  (二)丁○○取得「戊○○○」印鑑證明後，明知戊○○○737 地
    號土地應有部分所有權狀係由胞弟王樺岳保管，並未遺失，
    竟於93年1月19日前之某日，偕同戊○○○至代書胡忠義位
    於雲林縣虎尾鎮○○路235之2號之事務所，利用戊○○○無
    意思能力之狀態，無表示同意之自主意識，委託不知情之胡
    忠義辦理737地號土地所有權狀補發。丁○○先於附表一編
    號2、3所示之土地登記申請書及切結書上蓋用甲章，並使無
    意思能力之戊○○○於切結書上按捺指印，偽造「戊○○○
    」之印文及指印，而偽造土地登記申請書及切結書等私文書
    後，連同上開「戊○○○」印鑑證明交與胡忠義，由胡忠義
    於93年1月19日持以向雲林縣虎尾地政事務所（下簡稱虎尾
    地政事務所）不知情之承辦公務員行使，申請補發737地號
    土地所有權狀。虎尾地政事務所承辦公務員因而於同年3 月
    2日補發戊○○○737地號土地應有部分所有權狀，並由胡忠
    義於翌日代領，足以生損害於戊○○○之權益及地政機關對
    於土地所有權狀之登錄管理之正確性。
  (三)丁○○因欠缺戊○○○印鑑章無法辦理土地移轉登記，復於
    93年1月29日偕同戊○○○至虎尾鎮戶政事務所，在附表一
    編號4、5所示之印鑑變更登記申請書、印鑑登記證明申請書
    上，蓋用甲章，並使無意思能力之戊○○○按捺指印，偽造
    「戊○○○」之印文及指印，而偽造印鑑變更登記申請書、
    印鑑登記證明申請書等私文書後，持以向虎尾鎮戶政事務所
    不知情之承辦公務員辦理「戊○○○」印鑑變更及變更後之
    印鑑證明。虎尾鎮戶政事務所承辦公務員因而將戊○○○變
    更印鑑及偽造之「戊○○○」印文等不實事項登載於其職務
    上所掌之印鑑條公文書，並據以核發變更後印鑑之印鑑證明
    與丁○○，足以生損害於戊○○○之權益及戶政機關對於印
    鑑證明之登錄管理之正確性。
  (四)丁○○帶同戊○○○於93年5月1日至胡忠義之事務所，利用
    戊○○○無意思能力之狀態，向不知情之胡忠義佯稱戊○○○欲移轉737地號土地應有部分與伊，委託胡忠義辦理土地
    移轉登記及免稅證明，並將上開補發之737地號土地所有權
    狀、變更印鑑後之「戊○○○」印鑑證明及甲章交與胡忠義
    ，利用胡忠義於附表一編號6、7所示之文件上，蓋用甲章，
    丁○○亦引導無意思能力之戊○○○在其上按捺指印，偽造
    「戊○○○」印文及指印（詳如附表一編號6、7所示），而
    偽造土地登記申請書、土地贈與所有權移轉契約等私文書，
    丁○○並於戊○○○國民身分證影本上蓋用甲章，表示影本
    與正本相符之意思。丁○○於93年5月17日至虎尾地政事務
    所，持雲林縣稅捐稽徵處土地增值稅免稅證明書、財政部臺
    灣省中區國稅局贈與稅免稅證明書、變更印鑑後之「戊○○○」印鑑證明、補發之737地號土地所有權狀，及上開偽造
    之土地登記申請書、土地贈與所有權移轉契約書等文件，向
    虎尾地政事務所承辦公務員行使，申請將737地號土地戊○○○名下應有部分移轉予丁○○，致不知情之承辦公務員將
    戊○○○名下737地號土地應有部分移轉登記予丁○○之不
    實事項，據以登載在其職務上所掌之土地登記簿及土地所有
    權狀等公文書，均足生損害於戊○○○之權益及地政機關對
    於土地登記管理之正確性。
  (五)丁○○明知戊○○○所有在雲林縣虎尾鎮農會申設之帳號00
    0000000號帳戶及虎尾郵局申設之帳號:0000000-0000000號
    帳戶之之存摺、印鑑章，於93年2、3月間係由胞弟丙○○保
    管，竟為自系爭帳戶提款，於93年2月16日、93年9月7日，
    攜同無意思能力之戊○○○至虎尾鎮農會，利用不知情之農
    會承辦人員，在附表二編號1、2、3所示之文件上蓋用甲章
    及填載「戊○○○」之簽名，偽造戊○○○之簽名及印文（
    詳如附表二編號1、2、3所示），而偽造存摺掛失補發申請
    書、印鑑更換申請書等私文書後，分別持以向虎尾鎮農會及
    虎尾郵局承辦人員行使，辦理存摺掛失補發及印鑑更換，致
    承辦人員因而補發系爭帳戶之新存摺與丁○○及更換該存戶
    之印鑑印文，致生損害於戊○○○之權益及虎尾鎮農會、虎
    尾郵局管理帳戶之正確性。
  (六)丁○○取得系爭帳戶之補發存摺後，復承前行使偽造私文書
    之概括犯意，連續於93年2月23日、93年3月1日、93年11月
    29日、94年3月28日，分別持系爭帳戶之補發存摺及新印鑑
    章（即甲章），至虎尾鎮農會，利用戊○○○失智、無同意
    能力之情況，在附表二編號4、5、6、7號所示之活期性存款
    取款憑條上偽造「戊○○○」簽名及印文，並分別於金額上
    填載「壹拾貳萬元正」、「120,000」，「伍萬元正」、「
    50, 000」，「壹萬元正」、「10,000」, 「參萬陸仟元正
    」、「36,000」等字樣 (按93年11月29日係由丁○○請不知
    情之妻弟代為領取壹萬元)，而連續偽造活期性存款取款憑
    條私文書後，持以向不知情之虎尾鎮農會承辦人員辦理取款
    ，虎尾鎮農會承辦人員誤認係戊○○○本人同意辦理取款，
    因而分別發放新臺幣（下同）120,000元、50,000元、10,00
    0元、36,000元與丁○○，足以生損害於戊○○○之權益及
    虎尾鎮農會管理帳戶之正確性。
  (七)於93年11月29日，未經戊○○○同意，亦由丁○○請不知情
    之不詳成年人前往雲林縣虎尾鎮○○路○段495號「中華郵
    政股份有限公司虎尾郵局」（下稱虎尾郵局），持戊○○○
    於虎尾郵局申設之帳號:0000000-0 000000號之帳戶之存簿
    、印章，至虎尾郵局，利用戊○○○失智、無同意能力之情
    況，在附表二編號8所示之活期性存款取款憑條上偽造「戊○○○」簽名及印文，並分別於金額上填載「伍仟元正」、
    「5000」，而偽造郵政存簿儲金提款單私文書後，持以向不
    知情之虎尾郵局承辦人員辦理取款，虎尾郵局承辦人員誤認
    係戊○○○本人同意辦理取款，因而發放5000元與丁○○，
    亦足以生損害於戊○○○之權益及虎尾郵局管理帳戶之正確
    性。
二、案經被害人戊○○○之子丙○○及女乙○○訴由雲林縣警察
    局虎尾分局移送臺灣雲林地方法院檢察署檢察官偵查起訴及
    移送併辦（95偵字第3699號)。
    理      由
一、審判範圍之說明：
    起訴書原記載被告利用被害人戊○○○罹患失智症之機會，
    在不詳時、地，竊取被害人系爭帳戶之金融卡，復基於意圖
    為自己不法所有之概括犯意，連續以不正方法，從自動提款
    機自該帳戶提領現金120,000元及50,000元，因認被告另涉
    犯刑法第320條第1項、同法第339條之2第1項罪嫌。然公訴
    檢察官依據虎尾鎮農會回函，認本件2次提款均為現金提領
    ，並非以金融卡提領，因而於原審變更犯罪事實為被告偕同
    被害人至虎尾鎮農會，行使偽造取款憑條詐領款項，並減縮
    竊盜及以不正方法自自動付款設備提領款項部分之犯罪事實
    ，不請求審判。故本案之審判範圍除95年偵字第3699號併辦
    部分外，僅包含被告偽造署名、偽造私文書、行使偽造私文
    書、詐欺取財及行使使公務員登載不實文書等犯罪事實，先
    予敘明。
二、證據能力部分：
  (一)被告及其辯護人於原審對檢察官所舉書面證據，除丙○○、
    乙○○之警詢筆錄，均認乃傳聞證據，不同意列為證據調查
    外，其餘檢察官所舉之證據，均同意有證據能力。
  (二)公訴檢察官於原審審理中，表示捨棄丙○○、乙○○之警詢
    筆錄，均不列為證據調查，因此原審及本院上訴審認無庸再
    對上開警詢筆錄之證據能力為審酌。
  (三)其餘被告、辯護人於原審同意列為證據調查之供述書面證據
    ，原審及本院因而審酌該書面作成時之情況，認為適當，依
    刑事訴訟法第159條之5第1項之規定，認均具證據能力。
三、證據名稱及證據資料：
  (一)鑑定證人即財團法人彰化基督教醫院（下稱彰基醫院）精神
    科主治醫師己○○於原審審理時之具結證述及鑑定。證明：
    1.戊○○○於88年6月29日起因憂鬱症及失智症至彰基醫院
      就醫。至90年7月18日就醫時，戊○○○已有記憶缺損之
      情形，會忘記如何回家，很多事情也無法記憶。
    2.戊○○○於92年7月4日再度就醫時，已呈現中度失智之現
      象，情緒更為憂鬱、低落，會莫名其妙哭泣，無法學習新
      的事物，也有被偷妄想症，記憶能力也不好，較久遠的記
      憶還在，但對於較深的話會有理解上之困難。
    3.93年3月3日時，戊○○○失智症情況更為惡化，有情緒低
      落或行為混亂之情形，受到憂鬱症之影響，戊○○○看起
      來較為封閉，不理會外界之觀感。
    4.目前針對失智症之治療，僅能以藥物控制，減緩退化。戊○○○就醫時呈現失智症狀已超過1年，即使服用藥物，
      也無法改善失智症狀。戊○○○失智及憂鬱之症狀是持續
      性的。
    5.戊○○○因腦部有嚴重之缺損，且有中度失智症狀及憂鬱
      症，會影響其識別能力。法律行為要重新學習，依被害人
      之狀況，已無法學習新的事物，故戊○○○無法理解法律
      行為之意義及效果。在93年2、3月間，戊○○○之狀況已
      惡化至無法處理自己之事務，尤其是財產事務。
    6.戊○○○除非是天天到銀行提款，否則無法理解提款背後
      之意義為何。戊○○○無法瞭解財產之意義，也無法理解
      贈與土地對其造成之損失為何，及判斷是否要承擔該損失
      。
    7.戊○○○均係由丙○○帶至彰基醫院就醫。戊○○○會有
      迷路、被偷妄想、記憶缺損等症狀，無法處理自己之財產
      ，故家屬如與戊○○○同住一段期間，一定會知道戊○○○對財產處理有障礙。
  (二)證人即戊○○○之子丙○○於原審審理時之具結證述。
    1.戊○○○自87、88年開始，記憶即開始退化，自88、89
      年間開始，由其子被告、丙○○、王樺岳輪流照顧，甲○○自92年間加入輪流照顧。93年1月及5月均由被告照顧，
      期間戊○○○與被告同住。
    2.戊○○○在91、92年間有記憶退化、迷路的情形，之後患
      有大、小便失禁，完全失去方向感，不知道自己在哪裡，
      幻想東西遭人竊取等症狀。
    3.戊○○○分別在虎尾鎮農會、虎尾郵局、第一銀行虎尾分
      行開設帳戶，戊○○○之夫在過世前將戊○○○之帳戶存
      摺、印章交由丙○○保管，土地所有權狀則交由王樺岳保
      管，當時被告、戊○○○、王樺岳、乙○○、王玉女均在
      場，被告知悉系爭帳戶之存摺、印章及737地號土地所有
      權狀分別由丙○○、王樺岳保管中，並未遺失。
    4.戊○○○在88年之前，有幾次向丙○○索取存摺、印章至
      虎尾鎮農會領錢，但大部分是查詢存款餘額。88年至92年
      間，戊○○○由丙○○照顧時，則由丙○○帶伊至農會或
      郵局領款支付醫藥費；戊○○○由他人照顧時，只有王樺
      岳曾要求丙○○將存摺、印章帶回，交與王樺岳帶同戊○○○去提款。被告照顧戊○○○期間，未曾要求丙○○交
      付存摺、印章，提領存款。戊○○○在92年以後，因精神
      狀況不好，未曾要求丙○○帶其至農會或銀行提款，也不
      太清楚存摺、印章由丙○○保管及存款之情形。
    5.戊○○○在92年以後，因失智症狀嚴重，未曾向丙○○說
      過財產要如何處理或土地要過戶給何人。
    6.被告另曾向虎尾地政事務所申請補發戊○○○所有另2 筆
      土地之所有權狀，經王樺岳提出土地所有權狀聲明異議後
      ，虎尾地政事務所駁回被告之申請。
  (三)證人胡忠義於原審審理時之具結證述。
    1.被告於93年1月間某日偕同戊○○○至代書胡忠義位於雲
      林縣虎尾鎮○○路235之2號之事務所，表示欲辦理土地過
      戶，然因欠缺土地所有權狀，被告遂委託胡忠義先辦理土
      地所有權狀補發。
    2.被告持甲章蓋印於土地登記申請書及切結書上，連同先前
      申請之印鑑證明交與胡忠義，由胡忠義於93年1月19 日至
      虎尾地政事務所辦理土地所有權狀補發。
    3.取得737地號土地所有權狀後，被告與戊○○○於93年5月
      1日至胡忠義事務所，由胡忠義持甲章及丁○○之印章蓋
      印於土地登記申請書、土地贈與所有權移轉契約書、被告
      及戊○○○之國民身分證影本上，戊○○○因不識字，遂
      由被告扶著戊○○○之手按捺指印於土地登記申請書、土
      地贈與所有權移轉契約書上。胡忠義另向雲林縣稅捐稽徵
      處及財政部臺灣省中區國稅局申請土地增值稅、贈與稅免
      稅證明書，然因先前申請補發戊○○○之土地所有權狀，
      曾遭人異議，胡忠義察覺有異，即將上開文件交與被告自
      行辦理73 7地號土地所有權移轉登記。
    4.戊○○○至胡忠義事務所時，胡忠義曾詢問伊是否要將土
      地贈與被告，戊○○○均未說話，僅輕微點頭。
  (四)證人即虎尾鎮農會承辦人員周淑虹、林宏懋於原審審理時之
    具結證述。
    1.系爭帳戶於93年2月23日提領120,000元、93年3月1日提領
      50,000元均為臨櫃辦理現金提領，由周淑虹及林宏懋承辦
      。
    2.系爭帳戶因未特別約定非本人不得領取，在500,000元以
      下，只要出具存摺及印鑑章，縱非本人亦可辦理領款。
  (五)彰基醫院93年1月6日、93年7月2日、94年3月14日診斷書各1
    份、94年3月31日94彰基院字第9403058號函及95年2月13 日
    94彰基病歷字第095020033號函文各1份。
    1.戊○○○因老人失智症自90年7月18日起至彰基醫院就醫
      ，各項能力皆下降，缺乏自我照顧之能力，無法處理自身
      事務，有賴他人協助維持基本生活所需，幾乎不會再恢復
      。
    2.戊○○○之判斷力及處理問題時有明顯困難，社會價值判
      斷力尚可維持，對時間及地點定向感不佳，記憶力明顯受
      損，有被偷妄想症。
    3.戊○○○之功能水準有明顯退化傾向，程度與中度失智症
      患者相當，情緒低落，有輕微憂鬱傾向。
  (六)93年1月6日印鑑登記申請書、93年1月29日印鑑變更登記申
    請書、同日印鑑登記證明申請書各1份、93年1月29日變更印
    鑑前後之印鑑條2紙、證人丙○○保管之「戊○○○」印章
    （下稱乙章）之印文1紙、被告提出「戊○○○」之印章（
    即甲章）1顆及其印文各1紙。
    1.被告於93年1月6日帶同戊○○○至虎尾鎮戶政事務所，在
      印鑑登記證明申請書上蓋印甲章，並令戊○○○按捺指印
      ，向虎尾鎮戶政事務所申請印鑑證明。
    2.被告於93年1月29日再帶同戊○○○至虎尾鎮戶政事務所
      ，在印鑑變更登記申請書上蓋印甲章，並令戊○○○按捺
      指印，向虎尾鎮戶政事務所申請變更戊○○○印鑑為甲章
      印文後，復於印鑑登記證明申請書上蓋印甲章，並令戊○○○按捺指印，向虎尾鎮戶政事務所申請變更印鑑後之印
      鑑證明。
    3.經本院比對結果，93年1月29日變更前之「戊○○○」印
      鑑與證人丙○○提出乙章之印文相符，93年1月29日變更
      後之「戊○○○」印鑑與被告提出甲章之印文相符。
  (七)93年1月19日土地登記申請書、戊○○○及被告之國民身分
    證影本、戊○○○印鑑證明及切結書各1份。證明：被告於
    土地登記申請書及切結書上蓋印甲章，令戊○○○於切結書
    上按捺指印，連同戊○○○及被告之國民身分證影本、印鑑
    證明，委託代書胡忠義向虎尾地政事務所辦理737地號土地
    所有權狀補發。
  (八)虎尾地政事務所93年2月5日虎第一字第0930000518號函文及
    王樺岳出具之異議書各1份。證明：戊○○○所有之土地所
    有權狀係由王樺岳保管。
  (九)93年5月17日土地登記申請書、雲林縣稅捐稽徵處土地增值
    稅免稅證明書、土地贈與所有權移轉契約書、戊○○○及被
    告之國民身分證影本、93年1月29日變更印鑑後之「戊○○○」印鑑證明、財政部臺灣省中區國稅局贈與稅免稅證明書
    及補發之737地號土地所有權狀各1份。證明：被告於土地登
    記申請書、土地贈與所有權移轉契約書及戊○○○之國民身
    分證影本上蓋印甲章，並令戊○○○於土地登記申請書及土
    地贈與所有權移轉契約書按捺指印，連同已申請之印鑑證明
    、土地所有權狀，及委託胡忠義辦理之免稅證明，一併於93
    年5月17日向虎尾地政事務所辦理土地過戶，將戊○○○名
    下737地號土地之應有部分移轉登記於被告名下。
  (十)虎尾鎮農會93年2月16日存摺掛失補發申請書、印鑑更換申
    請書、證人丙○○保管之戊○○○系爭帳戶於93年2月16日
    補發前之存摺影本各1份、證人丙○○保管乙章之印文1紙、
    被告提出之甲章1顆及其印文各1紙。證明：
    1.被告攜同戊○○○至虎尾鎮農會，以系爭帳戶之存摺遺失
      為由，將甲章交與虎尾鎮農會不知情之承辦人員，在存摺
      掛失補發申請書、印鑑更換申請書蓋印甲章，並填載「戊○○○」等字樣，偽造戊○○○之簽名、印文，進而偽造
      私文書，持以向虎尾鎮農會行使，致虎尾鎮農會承辦人員
      補發系爭帳戶新存摺，及變更印鑑為甲章印文。
    2.經本院比對結果，系爭帳戶於91年7月12日至93年2月16
      日變更前之印鑑，與證人丙○○保管乙章之印文相符。
    3.系爭帳戶於93年2月16日補發前之存摺及印鑑章確係由丙○○保管。
  (十一)虎尾鎮農會95年6月12日虎鎮農信字第0951000378號函及活
    期性存款取款憑條2張、系爭帳戶自93年1月14日至93年4 月
    21日止之交易明細表1份、虎尾鎮農會95年12月12日虎農信
    字第0951000943號函及活期性存款取款憑條影本4張與虎尾
    鎮農會93年2月16日存摺掛失補發申請單影本1份、雲林郵局
    95年12月18日函檢附之郵局掛失止付申請書影1份及提款單
    影本1份。證明：被告於93年2月23日、93年3月1日、93年1
    1月29日、94年3月28日，連續在活期性存款取款憑條上蓋印
    甲章，及偽造「戊○○○」簽名，連同系爭帳戶於93年2 月
    16日補發之存摺，向虎尾鎮農會辦理現金提領，虎尾鎮農會
    承辦人員因而分別撥付120,000元及50,000元、10,000元、
    36,000云與被告。
  (十二)民事宣告禁止產（應為禁治產之誤）聲請狀、原審93年度禁
    字第31號93年6月1日訊問筆錄及原審93年度禁字第31號民事
    裁定各1份。證明：
    1.被告於93年4月6日以戊○○○於92年10月間起罹患失智症
      ，無回復可能為由，向本院聲請對戊○○○宣告禁治產。
    2.戊○○○經鑑定人己○○醫師鑑定結果，認戊○○○於93
      年6月間患有中度到重度失智症，智能約為國小1年級至3
      年級的程度，較92年間退步。
    3.戊○○○因失智症，經本院家事法庭認已達精神耗弱不能
      處理自己事務之程度，而於93年7月12日裁定宣告為禁治
      產人。
  (十三)被告於93年12月18日之警詢筆錄。證明：
    1.戊○○○與被告係母子關係，乙○○為被告之胞姊，丙○○為被告之胞弟。被告於93年間向本院家事法庭聲請對戊○○○宣告為禁治產人。
    2.被告因戊○○○上開帳戶之存摺及印章為被告之兄弟姊妹
      其中1人拿走，故偕同戊○○○至虎尾鎮農會申請存摺補
      發及變更印鑑。
    3.被告取得戊○○○上開帳戶補發之存摺及變更印鑑後，為
      繳納戊○○○92年度之地價稅，及避免存款遭其他兄弟姊
      妹領走，至虎尾鎮農會辦理現金提款，共計提領170,000
      元。
    4.被告於93年5月17日，因欠缺土地所有權狀，無法將戊○○○所有之737地號土地應有部分移轉至自己名下，遂向
      虎尾地政事務所申請補發土地所有權狀。
  (十四)被告於本院審理時之供述。證明：
    1.土地登記申請書、移轉契約書上「戊○○○」之印章係被
      告交與胡忠義，由胡忠義蓋印在過戶文件上。該印章與系
      爭帳戶於93年2月16日變更後之印鑑章相同。
    2.被告於92年間曾向丙○○質問戊○○○帳戶內還有多少錢
      ，為丙○○拒絕。
    3.93年2月23日自系爭帳戶臨櫃現金提領120,000元，及93年
      3月1日提領50,000元之活期性存款取款憑條2張上「戊○○○」之簽名、金額及日期係被告填寫，「戊○○○」之
      印文則為被告交付甲章與虎尾鎮農會承辦人員蓋印。
    4.系爭帳戶於93年2月16日申請存摺掛失補發及變更印鑑，
      係被告前往虎尾鎮農會辦理，存摺掛失補發申請書、印鑑
      更換申請書上「戊○○○」、「Ｚ000000000」、「堀頭」
      、「8鄰」、「122」等字樣，係農會承辦人員代為填寫，
      「戊○○○」印文亦為被告交付甲章與承辦人員代為蓋印
      。
    5.本件案發前，被告未曾偕同戊○○○至虎尾鎮農會提領上
      開帳戶內之存款。
    6.有關雲林地方法院檢察署95年偵字第3699號併案部分，有
      被告丁○○於警詢之供述、被害人乙○○之指訴及戊○○○之虎尾鎮農會及虎尾郵局帳戶之存簿提款資料足稽。
四證明力部分（兼論被告辯解及辯護人辯護意旨不足採之理由
    ）：
 (一)依鑑定證人己○○醫師之證述及鑑定，戊○○○於88年6月29
   日即因失智症及憂鬱症至彰基醫院就醫，至93年3月時，已惡
   化至中度至重度失智症，佐以憂鬱症之影響，有記憶缺損、
   被偷妄想之症狀，戊○○○無法理解財產、提款、贈與財產
   與他人之意義，及產生之法律效果為何，亦無法判斷是否要
   為上開法律行為，核與證人丙○○證述戊○○○自91、92年
   開始，即有記憶退化、迷路、幻想東西遭竊及精神狀態不好
   等情相符。被告於93年4月6日以戊○○○罹患失智症，無管
   理、處分財產之能力為由，向本院聲請對戊○○○宣告禁治
   產，原審家事法庭亦於93年7月12日裁定宣告戊○○○為禁治
   產人，更足顯示戊○○○於93年1月至5間確因罹患中度至重
   度失智症，無法理解法律行為之意義及法律效果，沒有同意
   贈與土地與被告及向虎尾鎮農會領款之自主意識，被告對此
   亦相當瞭解。
 (二)被告雖辯稱戊○○○知悉丙○○土地分割取得較多之土地，
   及避免帳戶內之存款遭丙○○、王樺岳等人提領，因而同意
   贈與737地號土地與被告，及提領系爭帳戶內之存款，戊○○○確實有行為能力。辯護人亦為被告辯護稱：1.土地贈與之
   簽約、申請印鑑證明、提款等手續，均係戊○○○親自至虎
   尾地政事務所、胡忠義事務所及虎尾鎮農會辦理，依證人胡
   忠義之證述，胡忠義詢問戊○○○是否願意移轉土地與被告
   時，戊○○○確實點頭答覆；在禁治產調查時，對法官及鑑
   定人詢問之數字加減問題，也都能回答，顯見戊○○○並未
   達無行為能力之程度。2.王樺岳於93年9月間經戊○○○授權
   代理於原審93年度訴字第463號民事案件審理時出庭應訊，業
   經檢察官認為戊○○○當時仍屬理性且有識別能力之人，為
   不起訴處分。戊○○○於93年2月23日本院93年度訴字第27號
   民事案件審理時，亦曾親自出庭應訊，顯示戊○○○仍有識
   別能力，並提出臺灣雲林地方法院檢察署檢察官94年度偵字
   第5136號不起訴處分書、本院93年度訴字第27號民事案件93
   年2 月23日言詞辯論筆錄各1份，及聲請傳喚趙思芸法官、涂
   春生法官、梁晉嘉檢察官、姜智仁檢察官作證。然本院認為
   ：
   1.戊○○○於原審家事法庭法官訊問時，雖可回答簡易之數
     字加減問題，有該訊問筆錄可佐。然鑑定證人己○○醫師
     於原審審理時業已具結鑑定稱：戊○○○仍有一部份之能
     力，可以回答較簡單的問題，但對於深一點的問題或問題
     背後的意義，無法理解、回答；財產之意義、贈與、提領
     存款等法律行為之意義及效果，較數字之處理更為複雜，
     需要重新學習，依戊○○○中度失智症之程度，沒有辦法
     理解。故戊○○○之精神狀態，自難僅憑其可回答簡易之
     數學加減問題，即認其有理解更為複雜之法律行為之意義
     及效果，並可為決定之自主能力。己○○醫師更於95年11
     月8日於本院上訴審詰證稱「審判長問：依照九十三年三月
     三日到彰基就診，依照你們臨床經驗，在這之前一、二個
     月，依戊○○○狀況她可能不可能到戶政事務所、地政事
     務所或到金融機構自己知道刻印章要去申請印鑑證明或是
     辦理移轉登記或領款等事務？證人己○○醫師答：我想不
     可能，就算有人教她，她只能記幾分鐘然後一下子都忘了
     」等語（見本院上訴審95年11月8日筆錄)。
   2.戊○○○雖偕同被告至虎尾鎮戶政事務所、虎尾地政事務
     所及虎尾鎮農會辦理申請印鑑證明、更換印鑑證明、土地
     所有權狀補發、土地過戶、存摺補發及現金提領等事宜，
     並於相關文件上按捺指印，然虎尾鎮農會承辦人員周淑虹
     、林宏懋就戊○○○及被告辦理現金提領之過程均無法記
     憶，且只要檢具存摺及印鑑章即可提領存款等情，業據證
     人周淑虹、林宏懋於原審審理時具結證述明確。從而，戊○○○於辦理上開補發權狀、土地過戶及提領存款文件上
     按捺指印時之精神狀態為何，是否達於理解按捺指印之意
     思及其後之法律效果，均無法證明，不能以戊○○○同時
     在場，即謂戊○○○同意被告之行為。
   3.證人胡忠義雖於原審審理時具結證稱戊○○○於伊詢問是
     否過戶土地與被告時點頭，依其判斷戊○○○當時很正常
     。然戊○○○在胡忠義事務所時未曾說話，胡忠義無法判
     斷其智力為何，亦據證人胡忠義證述明確。從而，戊○○○是否真確瞭解贈與土地與被告之意義及可能遭受之損失
     ，而有同意移轉土地之自主意識，證人胡忠義之證述並無
     法證明。此外，關於戊○○○在申請補發權狀及土地過戶
     等文件按捺指印時之精神狀態，證人胡忠義並非具有相關
     專業知識之人，其證述戊○○○很正常，僅為其推測之詞
     ，不足採信。
    4.王樺岳遭告發冒用戊○○○名義偽造民事委任狀一事，經
      檢察官以戊○○○當時屬理性而有識別能力之人為由，認
      王樺岳罪嫌不足，而以94年度偵字第5136號為不起訴處分
      等情，有不起訴處分書1份在卷可參。然審究該案檢察官
      不起訴處分之理由，檢察官並未調取戊○○○之相關病歷
      或將其送鑑定，亦未傳喚戊○○○之家屬作證，確認戊○○○之精神狀態及智力程度，是否有表示同意之自主意識
      ，故該案承辦檢察官之認定難認周全，事證未經詳查，本
      院自亦不受拘束。
    5.戊○○○於93年2月23日原審93年度訴字第27號民事案件
      審理時，雖曾出庭應訊，有該案93年2月23日言詞辯論筆
      錄1份在卷可證。然觀諸該次筆錄，戊○○○（即該民事
      案件被告）僅陳述：對於原告主張我不知道，我先生死亡
      後，我精神就變得很不好等語。是戊○○○於該案亦顯示
      出無法理解原告主張及請求之內容，精神狀態不好等情形
      ，核與鑑定證人己○○醫師鑑定戊○○○無法理解法律行
      為之意義及效果相符，故原審93年度訴字第27號民事案件
      93 年2月23日言詞辯論筆錄，無法為被告有利之認定。
   6.被告於原審另聲請傳喚趙思芸法官、涂春生法官、梁晉嘉
     檢察官、姜智仁檢察官，證明戊○○○於案發時仍有識別
     能力。惟本案業已傳喚與戊○○○共同生活之家屬即證人
     丙○○，及為戊○○○醫治之己○○醫師到庭作證、鑑定
     ，關於戊○○○案發時之精神狀態，事證已臻明確，則被
     告於原審聲請傳喚之證人趙思芸法官、涂春生法官、梁晉
     嘉檢察官、姜智仁檢察官等人，均未曾與戊○○○長久相
     處，亦非判斷精神狀態之專業人士，原審及本院均認無再
     傳喚上開證人之必要，併此敘明。
  (三)被告明知戊○○○於93年1月至5月間，因失智症及憂鬱症影
    響，無法理解法律行為之意義及效果，亦無表示同意之自主
    意識，暨戊○○○737地號土地所有權狀為王樺岳保管，系
    爭帳戶存摺、印鑑章為丙○○保管等情，仍利用戊○○○無
    自主意識之狀態，偽造「戊○○○」印章（即甲章）、印鑑
     登記申請書、印鑑變更登記申請書、土地登記申請書、切
     結書、土地贈與所有權移轉契約書、存摺掛失補發申請書
     、印鑑更換申請書及活期性存款取款憑條等文件，先後持
     向虎尾鎮戶政事務所、虎尾地政事務所及虎尾鎮農會行使
     ，致虎尾鎮戶政事務所承辦公務員變更及核發「戊○○○
     」印鑑證明與被告，虎尾地政事務所承辦公務員補發737地
     號土地所有權狀與被告，及將戊○○○移轉737 地號土地
     應有部分於被告名下之不實事項，登載於職務上所掌之土
     地登記簿，並核發土地所有權狀與被告；虎尾鎮農會亦因
     而補發被害人上開帳戶存摺、變更印鑑章，及撥付120,000
     元、50,000元、5,000元、36,000元、10,000元與被告等情
     ，有前述證據資料足以佐證。被告於本院審理時雖辯稱：
     我不知道母親之土地所權狀放在王樺岳那邊，母親的土地
     所有權狀都和健保卡放在包包裡，但不知道何時被偷掉，
     我問過王玉女、乙○○及代書，他們都說權狀沒有放在他
     們那邊，我才去申請補發；系爭虎尾鎮農會帳戶存摺、印
     章是放在胞姐王玉女、乙○○那邊，之後乙○○將存摺、
     印章交我，故原先之存摺及印章是由我保管；甲章是乙○○連同上開帳戶之存摺一起給我的，不是我刻的，存摺和
     印章是之後因為被人更換掉才又申請補發。然查：
   1.被告於93年12月18日警詢筆錄時供稱其係因系爭帳戶原來
     之存摺、印鑑章，不知遭兄弟姊妹何人拿走，才偕同戊○○○至虎尾鎮農會辦理補發存摺及更換印鑑章。然被告於
     本院審理時則供稱系爭帳戶原存摺及印鑑章，係由乙○○
     交與伊，因嗣後存摺、印鑑章遭人更換，才於93年2月16
     日至虎尾鎮農會辦理存摺補發及更換印鑑。是被告上開供
     述前後不一，實難採信。甲章乃被告私自委託不知情之人
     刻印，甚為明確。
   2.再者，證人丙○○於原審審理時當庭提出系爭帳戶於93年2
     月16日補發前之存摺及乙章，經原審核對乙章之印文及系
     爭帳戶93年2月16日更換印鑑前之印鑑，二者相符，亦足證
     明證人丙○○證述系爭帳戶於93年2月16日補發前之存摺及
     印鑑章均由其保管，並未遺失一事，確屬實在。被告於原
     審審理時復供稱其曾向丙○○詢問系爭帳戶剩餘多少存款
     ，亦足顯示被告知悉系爭帳戶補發前之存摺及印鑑章係由
     丙○○保管。被告於原審審理時供稱補發前之存摺及印鑑
     章係由乙○○交與其保管等語，與事實不符。
   3.戊○○○737地號土地所有權狀由王樺岳保管，且為被告知
     悉，及被告曾向虎尾地政事務所申請補發戊○○○另2 筆
     土地之所有權狀，經土地所有權狀持有人王樺岳提出權狀
     聲明異議後，虎尾地政事務所駁回被告之申請等情，業據
     證人丙○○證述明確，並有虎尾地政事務所函文及王樺岳
     出具之異議書1份可以佐證，堪認戊○○○所有737地號土
     地之所有權狀確係由王樺岳保管。被告雖辯稱戊○○○之
     土地所有權狀放在包包，不知何時遭竊，才向虎尾地政事
     務所申請補發。然土地所有權狀係表徵土地所有權之重要
     文件，一般人均置於家中妥善保管，戊○○○於案發時已
     呈現中度失智之狀態，其家屬更不可能將所有權狀置於戊○○○之包包，任其隨意攜帶，而有遺失之高度危險，故
     被告之上開辯詞，不足採信。
   4.被告至遲於王樺岳聲明異議後，已知悉戊○○○所有土地
     之所有權狀為王樺岳保管，亦明知系爭帳戶補發前之存摺
     、印鑑章為丙○○保管，被告未向王樺岳拿取737地號土地
     所有權狀，未向丙○○拿取補發前之存摺、印鑑章，反而
     大費周章，先向虎尾鎮戶政事務所申請戊○○○之印鑑證
     明，再向虎尾地政事務所申請補發737地號土地所有權狀，
     向虎尾鎮農會申請補發存摺、變更印鑑後，才辦理737地號
     土地過戶及領取系爭帳戶存款，益加證明被告明知戊○○○已達中度失智，無領款、贈與土地同意之自主意識，為
     免犯行遭王樺岳、丙○○發現，始私下盜刻甲章，申請補
     發737地號土地所有權狀及系爭帳戶存摺、變更印鑑，以遂
     行其領取戊○○○存款及移轉戊○○○所有73 7地號土地
     應有部分於自己名下之犯行。
 (四)綜上所述，被告之辯詞及辯護人之辯護意旨不足採信，其所
   為偽造私文書、行使偽造私文書、使公務員登載不實文書及
   行使使公務員登載不實文書之行為，均足生損害於戊○○○
   之權益，及各受理申請機關業務管理之正確性，堪無疑義。
   被告之犯行，應堪認定。又雲林地方法院檢察署95年偵字第
   3699號併案部分，經核與檢察官所起訴之事實有連續關係，
   本院自得併予審理，附此明。
五、論罪科刑之理由：
 (一)【刑法修正前後比較，詳如附表三所示】行為後法律有變更
   者，適用行為時之法律。但行為後之法律有利於行為人者，
   適用最有利於行為人之法律，現行刑法第2條第1項定有明文
   。被告行為後，刑法業於94年1月7日修正，於94年2月2日公
   布，並於95年7月1日施行，是本件被告行為後，法律已有變
   更。又參酌最高法院95年5月23日第8次刑事庭會議決議，現
   行刑法第2條第1項之規定，係規範行為後法律變更所生新舊
   法律比較適用之準據法，於新刑法施行後，應適用新刑法第2
   條第1項之規定，綜其全部罪刑之結果，而為「從舊從輕」之
   比較。本案涉及法律變更之部分經附表所示比較修正前、後
   刑法之規定，修正後刑法非有利於被告，依現行刑法第2條第
   1 項前段規定，自應適用修正前之刑法，合先敘明。
 (二)被告所為，係犯刑法第216條、第210條行使偽造私文書罪、
   行使第214條使公務員登載不實文書罪及刑法第320條第1項之
   竊盜罪 (95年偵字第3699號併案部分)。起訴書雖漏未記載刑
   法第216條、第214條行使使公務員登載不實文書罪，然起訴
   之犯罪事實業已記載該部分之犯罪事實，公訴檢察官到庭亦
   補充被告亦涉犯刑法第216條、第214條之罪，本院自應併予
   審理。
 (三)按所謂間接正犯，係指犯罪行為人不親自實施犯罪，而利用
   無責任能力人或無犯罪意思之人實施犯罪而言，故必須被利
   用人之行為成立犯罪時，該利用者始能依間接正犯論處；又
   間接正犯乃以自己犯罪之意思，利用無責任能力、無犯罪意
   思或他人欠缺違法性之行為者，實現犯罪事實之謂。其被利
   用者須有意思能力，如係支配無意思能力者之舉動，以遂行
   其犯罪，則為親自犯罪，屬單獨正犯，而非間接正犯，最高
   法院86年度臺非字第265號、94年度臺上字第6403號判決要旨
   可資參照。被告(1)利用不知情之胡忠義於附表一編號6、7 、
   8所示之文件上，蓋用偽造之甲章，偽造「戊○○○」印文，
   進而偽造私文書；(2)利用不知情之虎尾鎮農會承辦人員，在
   附表二編號1、2所示之文件上，蓋用偽造之甲章及填寫「戊○○○」之簽名，偽造「戊○○○」印文及簽名，進而偽造
   私文書；及利用雲林虎尾郵局不知情人員在附表二編號3、8
   所示文件上填寫「戊○○○」之簽名，偽造「戊○○○」印
   文及簽名，進而偽造私文書；(3)利用不知情之虎尾鎮農會承
   辦人員，在附表二編號4、5、6、7所示之文件上，蓋用偽造
   之甲章，偽造「戊○○○」印文及利用其不知情之妻弟於附
   表二編號6之取款憑條上偽造「戊○○○」簽名及印文，及利
   用不詳之成年人於附表二編號8之提款單偽造「戊○○○」簽
   名及印文等，進而偽造私文書；均為間接正犯。被告使其母
   在無理解法律行為之意思能力之情形下，在附表一編號1、2
   、5 至7之文件上按捺指印，乃支配無意思能力者之舉動，遂
   行其偽造指印、偽造私文書之犯行，故被告就此部分，應為
   單獨正犯，附此敘明。
 (四)被告偽造印章及偽造署押為偽造私文書之部分行為；被告偽
   造附表一、二所示之私文書後，進而持以向虎尾鎮戶政事務
   所、虎尾地政事務所及虎尾鎮農會、雲林虎尾郵局承辦人員
   行使，其偽造私文書之低度行為，為行使偽造私文書之高度
   行為所吸收；被告使虎尾鎮戶政事務所公務員將偽造之「戊○○○」印文登載於職務上所掌之印鑑條及印鑑證明，及使
   虎尾地政事務所公務員將737地號土地應有部分移轉登記於被
   告名下之不實事項登載於土地登記簿、土地所有權狀公文書
   ，復持登載不實之印鑑證明向虎尾地政事務所公務員行使，
   其使公務員登載不實文書之低度行為，為行使使公務員登載
   不實文書之高度行為所吸收，均不另論罪。
 (五)被告前後多次行使偽造私文書，時間緊接，方法相同，觸犯
   構成要件相同之罪名，顯係基於概括犯意反覆為之，為連續
   犯，應依修正前刑法第56條之規定論以一罪，並加重其刑。
 (六)被告同時行使偽造私文書及使公務員登載不實文書，為一行
   為觸犯數罪名，為想像競合犯，應從一重論以行使偽造私文
   書罪。又被告所犯之竊盜罪 (95年偵字第3699號併案部分)與
   行使偽私文書罪有方法結果之牽連關係，應從一重行使偽造
   私書一罪處斷（查被告行為後，94年1月7日修正公布之刑法
   ，自95年7月1日施行，修正後之刑法刪除第55條關於牽連犯
    之規定。本件被告所犯上開等罪具有牽連犯之關係，依修正
    前即行為時之規定，應從一重之罪處斷；依修正後之刑法既
    已刪除牽連犯之規定，則所犯上述各罪應依數罪併罰之規定
    分論併罰。比較新舊法之規定，修正後之規定並非較有利於
    被告，依刑法第2條第1項之規定，應適用行為時之法律，即
    適用修正前刑法第55條牽連犯之規定，從一重之罪處斷）。
 (七)又移送併辦之臺灣雲林地方法院檢察署95年度偵字第3699號
   部分，本院經核與檢察官起訴之犯罪事實有連續犯裁判上一
   罪之關係，屬同一事實，本院自得併予審理，亦此明。
六、原審予以論罪科刑，並量處有期徒刑八月，固非無見。惟
   查：雲林地方法院檢察署95年偵字第3699號併案部分，經核
   與檢察官所起訴之事實有連續關係，屬同一事實，原審未及
   併予審理，即有未洽。被告上訴意旨猶執前詞，否認犯罪，
   雖不足採，惟原判決既有可議，自應由本院將原判決撤銷改
   判。爰審酌被告前無犯罪前科，有臺灣高等法院被告前案紀
   錄表一份在卷可稽，素行良好。然被告因父親遺產分配不均
   ，心有不平，為提領其母戊○○○之存款，及將戊○○○之
   土地所有權移轉至自己名下，竟利用其母失智之狀態，偽造
   其母之印章、印文及署押，而偽造附表一、二所示之私文書
   ，並進而持之向虎尾鎮戶政事務所、虎尾地政事務所及虎尾
   鎮農會承辦人員行使，其犯行期間長達5個月，計畫縝密，犯
   罪情節不輕，足顯其惡性不淺，令系爭帳戶存摺、印鑑章之
   持有人丙○○，及737地號土地所有權狀持有人王樺岳陷於遭
   追訴犯罪之危險；被告犯後矢口否認犯行，飾詞狡辯，毫無
   悔意，犯後態度不佳，並被告於本案犯罪所得非鉅等一切情
   狀，量處如主文第二項所示之刑。又扣案偽造之「戊○○○
    」印章1枚（即甲章）及附表一編號1至8、附表二所示被告
   偽造之「戊○○○」簽名、印文及署押，應依刑法第219條之
   規定宣告沒收之。又被告使虎尾鎮戶政事務所公務員將偽造
   不實之「戊○○○」印文登載於附表一編號9、10所示之印鑑
   條及印鑑證明上，該等印文本質上仍屬偽造之印文，應一併
   依刑法第219條之規定沒收之。至虎尾地政事務所承辦人員於
   93年3 月2 日補發之戊○○○737 地號土地所有權狀，其上
   記載所有權人「戊○○○」、統一編號「Ｚ000000000」、土
   地標示坐落「虎尾鎮○○○段」、地號「0000-0000 」、地
   目「雜」、面積「130.90平方公尺」、權利範圍「7 分之1
   」、登記日期「中華民國092年04月07日」、發狀日期「中華
   民國093年03月02日」、權狀字號「093虎資字第001881號」
   等事項，均屬真實，該補發之土地所有權狀，自非登載不實
   之文書，併此敘明。
七、不另為無罪諭知部分
  (一)公訴意旨另以：
    被告意圖為自己不法之所有，連續於93年2月23日及同年3月
    1日，偽造活期性存款取款憑條，持以向虎尾鎮農會行使，
    致虎尾鎮農會承辦人員陷於錯誤，而交付120,000元及50,00
    0元與被告，因認被告亦涉犯刑法第339條第1項詐欺取財罪
    嫌。
  (二)檢察官提出之證據：
    (1)鑑定證人己○○醫師於本院審理時之具結證述及鑑定。
    (2)證人丙○○於本院審理時之具結證述。
    (3)證人周淑虹、林宏懋於本院審理時之具結證述。
    (4)彰基醫院93年1月6日、93年7月2日、94年3月14日診斷書
      各1份、94年3月31日94彰基院字第9403058號函及95年2
      月13日94彰基病歷字第095020033號函文各1份。
    (5)虎尾鎮農會93年2月16日存摺掛失補發申請書、印鑑更換
      申請書。
    (6)證人丙○○保管系爭帳戶於93年2月16日補發前之存摺影
      本各1份。
    (7)證人丙○○保管之乙章印文及被告甲章印文各1紙。
    (8)虎尾鎮農會95年6月12日虎鎮農信字第0951000378號函及
      活期性存款取款憑條2張。
    (9)系爭帳戶自93年1月14日至93年4月21日止之交易明細表1
      份。
  (三)被告之辯解及辯護人之辯護意旨略以：
    (1)被告辯稱：我是因為要繳母親土地之地價稅、醫藥費及訴
      訟費等，才去領取這2筆款項，94年時母親土地之地價稅
      也是我繳交的，我沒有將領出的錢占為己有。
    (2)辯護人為被告辯護稱：被告提領之170,000元，確實用以
      支付被害人之醫藥費、地價稅及申請禁治產之費用，被告
      並無據為己有之意思。
  (四)被告及辯護人提出之證據：
    (1)雲林縣稅捐稽徵處虎尾分處地價稅92、93及94年稅額繳款
      書各1份。
    (2)彰基醫院93年6月1日門診收據1紙。
    (3)原審93年4月6日自行繳納收納款項統一收據1紙。
  (五)本院之判斷：
    (1)按犯罪事實應依證據認定之，無證據不得認定犯罪事實，
      刑事訴訟法第154條第2項定有明文。又檢察官就被告犯罪
      事實，應負舉證責任，並指出證明之方法。因此，檢察官
      對於起訴之犯罪事實，應負提出證據及說服之實質舉證責
      任，倘其所提出之證據，不足為被告有罪之積極證明，或
      其指出證明之方法，無從說服法院以形成被告有罪之心證
      ，基於無罪推定之原則，自應為被告無罪判決之諭知；又
      刑法第339條第1項詐欺取財罪之成立，以意圖為自己或第
      三人不法之所有，以詐術使人將本人或第三人之物交付為
      要件，最高法院92年臺上字第128號判例要旨及同院89 年
      度臺非字第388號判決要旨參照。故被告縱以行使偽造文
      書之方式，使虎尾鎮農會承辦人員陷於錯誤而交付存款，
      如被告無為自己或第三人不法所有之意圖，仍難成立詐欺
      取財罪。
    (2)經查：被告分別於93年2月23日及同年3月1日向虎尾鎮農
      會承辦人員行使偽造私文書，虎尾鎮農會承辦人員因而分
      別將系爭帳戶之存款120,000元及50,000元交與被告等情
      ，已如前所述。然被告取得上開存款後，先後為戊○○○
      支付92年度第1期地價稅8,412元、醫療費6, 313元、向原
      審聲請宣告禁治產之訴訟費1,000元、93年度地價稅6,985
      元及94年度地價稅6,985元等情，有雲林縣稅捐稽徵處虎
      尾分處92、93及94年地價稅繳款書、彰基醫院93年6月1日
      門診收據及原審93年4月6日自行繳納收納款項統一收據各
      1 份在卷可稽。從而，被告領取上開存款後，多係用於為
      戊○○○處理事務，尚無證據證明被告領取上開存款之時
      ，係供作己用，或交與第三人，自難遽認被告有為自己或
      第三人不法所有之意圖。
    (3)從而，公訴人所提出之證據，或其指出證明之方法，就此
      部分，未能使本院之心證達到確信其為真實之程度，就被
      告是否涉犯刑法第339條第1項詐欺取財罪，仍有合理懷疑
      之存在，揆諸前揭法條及判例、判決意旨，原應為被告無
      罪判決之諭知，然檢察官認此部分之犯罪事實與被告前開
      有罪部分之犯罪事實，有牽連犯之裁判上一罪之關係，爰
      不另為無罪之諭知。
八、據上論斷，應依刑事訴訟法第369條第一項前段、第364條、
    第299條第一項前段，刑法第2條第1項前段、第56條（修正
    前）、第216條、第210條、第214條、第55條、第219條，罰
    金罰鍰提高標準條例第1條前段，判決如主文。
本案經檢察官李傳來到庭執行職務。
中    華    民    國    95    年   12     月    29    日
                  刑事第五庭  審判長法  官  楊明章
                                    法  官  戴勝利
                                    法  官  顏基典
以上正本證明與原本無異。
如不服本判決，應於收受本判決後十日內向本院提出上訴書狀。
其未敘述上訴理由者並得於提起上訴後十日內向本院補提理由書
狀（均須按他造當事人之人數附繕本）「切勿逕送上級法院」。
                                    書記官  呂嘉文
中    華    民    國    95    年    12    月    29    日
【附錄】本判決論罪科刑法條：
中華民國刑法第210條
偽造、變造私文書，足以生損害於公眾或他人者，處5 年以下有
期徒刑。
中華民國刑法第214條
明知為不實之事項，而使公務員登載於職務上所掌之公文書，足
以生損害於公眾或他人者，處3 年以下有期徒刑、拘役或5 百元
以下罰金。
中華民國刑法第216條
行使第210 條至第215 條之文書者，依偽造、變造文書或登載不
實事項或使登載不實事項之規定處斷。
【附表一】：被告冒用戊○○○名義，辦理雲林縣虎尾鎮○○○
段第737地號土地移轉登記，偽造或盜用戊○○○之署名或印文
之文件。
┌──┬──────┬────┬─────────┬─────────┐
│編號│時      間  │地    點│偽造之文書        │   偽造署名數量   │
├──┼──────┼────┼─────────┼─────────┤
│ 1  │93年1 月6 日│虎尾鎮戶│印鑑登記證明申請書│偽造「戊○○○」印│
│    │            │政事務所│                  │文1 枚、指印1 枚  │
├──┼──────┼────┼─────────┼─────────┤
│ 2  │93年1 月19日│胡忠義事│切結書            │偽造「戊○○○」印│
│    │前之某日    │務所    │                  │文2 枚、指印1 枚  │
├──┼──────┼────┼─────────┼─────────┤
│ 3  │93年1 月19日│同上    │土地登記申請書    │偽造「戊○○○」印│
│    │前之某日    │        │                  │文3 枚            │
├──┼──────┼────┼─────────┼─────────┤
│ 4  │93年1 月29日│虎尾鎮戶│印鑑變更登記申請書│偽造「戊○○○」印│
│    │            │政事務所│                  │文2 枚及指印1枚   │
├──┼──────┼────┼─────────┼─────────┤
│ 5  │同上        │同上    │印鑑登記證明申請書│偽造「戊○○○」印│
│    │            │        │                  │文1 枚及指印1枚   │
├──┼──────┼────┼─────────┼─────────┤
│ 6  │93年5月1日  │胡忠義事│土地登記申請書    │偽造「戊○○○」印│
│    │            │務所    │                  │文及指印各1 枚    │
├──┼──────┼────┼─────────┼─────────┤
│ 7  │同上        │同上    │土地贈與所有權移轉│偽造「戊○○○」印│
│    │            │        │契約              │文3枚及指印1 枚   │
│    │            │        │                  │                  │
├──┼──────┼────┼─────────┼─────────┤
│ 8  │同上        │同上    │戊○○○國民身分證│偽造「戊○○○」印│
│    │            │        │影本              │文1 枚，表示影本與│
│    │            │        │                  │正本相符之意思    │
├──┼──────┼────┼─────────┼─────────┤
│ 9  │93年1月29日 │虎尾鎮戶│印鑑條            │偽造之「戊○○○」│
│    │            │政事務所│                  │印文1枚           │
├──┼──────┼────┼─────────┼─────────┤
│ 10 │同上        │同上    │虎尾鎮戶政事務所印│偽造之「戊○○○」│
│    │            │        │鑑證明            │印文1枚           │
└──┴──────┴────┴─────────┴─────────┘
【附表二】：被告以戊○○○名義，至虎尾鎮農會提領戊○○○
所有之帳號0000000帳號及虎尾郵局申設之帳號:0000000-000000
0號帳戶之款項，偽造或盜用戊○○○之署名或印文之文件。
┌──┬──────┬────┬─────────┬─────────┐
│編號│時      間  │地    點│偽造之文書        │   偽造署名數量   │
├──┼──────┼────┼─────────┼─────────┤
│ 1  │93年2 月16日│雲林縣虎│存摺掛失補發申請書│偽造「戊○○○」簽│
│    │            │尾鎮農會│                  │名及印文各1枚     │
├──┼──────┼────┼─────────┼─────────┤
│ 2  │同上        │同上    │印鑑更換申請書    │偽造「戊○○○」簽│
│    │            │        │                  │名1枚及印文2枚    │
├──┼──────┼────┼─────────┼─────────┤
│ 3  │93年9月7日  │虎尾郵局│存摺掛失補發申請書│偽造「戊○○○」簽│
│    │            │        │                  │名及印文各1枚     │
├──┼──────┼────┼─────────┼─────────┤
│ 4  │93年2 月23日│雲林縣虎│活期性存款取款憑條│偽造「戊○○○」簽│
│    │            │尾鎮農會│                  │名及印文各1枚     │
├──┼──────┼────┼─────────┼─────────┤
│ 5  │93年3 月1 日│同上    │同上              │偽造「戊○○○」簽│
│    │            │        │                  │名及印文各1枚     │
├──┼──────┼────┼─────────┼─────────┤
│ 6  │93年11月29日│同上    │同上              │偽造「戊○○○」簽│
│    │            │        │                  │名及印文各1枚     │
├──┼──────┼────┼─────────┼─────────┤
│ 7  │94年3月28日 │同上    │同上              │偽造「戊○○○」簽│
│    │            │        │                  │名及印文各1枚     │
├──┼──────┼────┼─────────┼─────────┤
│ 8  │93年11月29日│虎尾郵局│郵政存簿儲金提款單│偽造「戊○○○」簽│
│    │            │        │                  │名及印文各1枚     │
└──┴──────┴────┴─────────┴─────────┘
【附表三】刑法修正前後比較：
┌────────┬────────┬────────┬──────────┐
│法        條    │修正前規定      │修正後規定      │新舊法之適用        │
├────────┼────────┼────────┼──────────┤
│刑法第214 條法定│罰金罰鍰提高標準│刑法施行法第1 條│(一)適用舊法。        │
│刑關於罰金部分：│條例第1 條前段之│之1 規定：「中華│(二)本件被告所犯刑法第│
│罰金罰鍰提高標準│規定：「依法律應│民國94年01月07日│  214 條之罪法定刑有│
│條例第1 條前段、│處罰金、罰鍰者，│刑法修正施行後，│  罰金刑（銀元500 元│
│現行法規所定貨幣│就其原定數額得提│刑法分則編未修正│  以下），且為刑法分│
│單位折算新臺幣條│高為2 倍至10倍。│之條文定有罰金者│  則編未修正之條文而│
│例第2 條、刑法第│」              │，自94年01月07日│  定有罰金刑者，於刑│
│33條第5 款      │現行法規所定貨幣│刑法修正施行後，│  法施行法第1 條之1 │
│                │單位折算新臺幣條│就其所定數額提高│  修正增訂前，其貨幣│
│                │例第2 條規定：「│為30倍，但72年06│  單位為銀元，是被告│
│                │現行法規所定金額│月26日到94年01月│  所犯刑法第214 條第│
│                │之貨幣單位為圓、│07日新增或修正之│  1 項之罪罰金刑之提│
│                │銀元或元者，以新│條文，就其所定數│  高標準，於適用罰金│
│                │臺幣元之3 倍折算│額提高為3 倍。」│  罰鍰提高標準條例第│
│                │之。」          │刑法第33條第5 款│  1 條前段及現行法規│
│                │刑法第33條第5 款│規定：「罰金：新│  所定貨幣單位折算新│
│                │規定：「罰金：1 │臺幣1,000 元以上│  臺幣條例第2 條規定│
│                │元以上。」      │，以百元計算之。│  換算為新臺幣時，法│
│                │                │」              │  定刑罰金部分，應為│
│                │                │                │  罰金新臺幣3,000 元│
│                │                │                │  以下至15,000元以下│
│                │                │                │  （乘以2 至10，再乘│
│                │                │                │  以3） 。如適用刑法│
│                │                │                │  施行法第1 條之1 規│
│                │                │                │  定提高30倍，則為罰│
│                │                │                │  金新臺幣15,000元以│
│                │                │                │  下（乘以30），故關│
│                │                │                │  於法定刑為罰金部分│
│                │                │                │  之提高標準，新法並│
│                │                │                │  非較有利於被告，本│
│                │                │                │  案關於刑法第214 條│
│                │                │                │  之罪法定刑罰金提高│
│                │                │                │  標準部分，應依刑法│
│                │                │                │  第2 條第1 項前段規│
│                │                │                │  定，適用行為時之法│
│                │                │                │  律即罰金罰鍰提高標│
│                │                │                │  準條例第1 條前段及│
│                │                │                │  現行法規所定貨幣單│
│                │                │                │  位折算新臺幣條例第│
│                │                │                │  2 條之規定。      │
│                │                │                │(三)法定刑罰金部分，依│
│                │                │                │  修正前刑法第33條第│
│                │                │                │  5 款規定，及罰金罰│
│                │                │                │  鍰提高標準條例第1 │
│                │                │                │  條前段提高後，再依│
│                │                │                │  現行法規所定貨幣單│
│                │                │                │  位折算新臺幣條例第│
│                │                │                │  2 條換算為新臺幣時│
│                │                │                │  ，為新臺幣6 元以上│
│                │                │                │  至30元以上，依修正│
│                │                │                │  後刑法第33條第5 款│
│                │                │                │  規定，為新臺幣1,00│
│                │                │                │  0 以上，修正後刑法│
│                │                │                │  第33條第5 款規定並│
│                │                │                │  非較有利於被告，依│
│                │                │                │  刑法第條第1 項前段│
│                │                │                │  規定，應適用修正前│
│                │                │                │  刑法第33條第5 款規│
│                │                │                │  定。              │
├────────┼────────┼────────┼──────────┤
│刑法第56條      │連續數行為而犯同│已刪除。        │(一)適用舊法。        │
│連續犯          │一罪名者，以一罪│                │(二)被告於本案係基於概│
│                │論。但得加重其刑│                │  括犯意連續，依修正│
│                │至二分一。      │                │  前刑法第56 條 規定│
│                │                │                │  ，應以一罪論，並加│
│                │                │                │  重其刑，於適用新法│
│                │                │                │  時應分論併罰，修正│
│                │                │                │  後刑法之規定並非較│
│                │                │                │  有利於被告，依刑法│
│                │                │                │  第2 條第1 項前段規│
│                │                │                │  定，仍應適用修正前│
│                │                │                │  刑法第56條規定。  │
└────────┴────────┴────────┴──────────┘


司法院資訊處製作；財團法人民間司法改革基金會備份。
